【裁判字號】    90,交上更(一),599
【裁判日期】    920506
【裁判案由】    過失致死
【裁判全文】
臺灣高等法院臺南分院刑事判決           九十年度交上更(一)字第五九九號   Ｇ
      上  訴  人
      即  被  告  甲  ○  ○
右上訴人因過失致死案件，不服臺灣雲林地方法院八十八年度訴字第五三號中華民國
八十八年三月二十三日第一審判決（起訴案號：臺灣雲林地方法院檢察署八十八年度
偵字第四二０號），提起上訴，經最高法院發回更審，本院判決如左：
      主      文
原判決撤銷。
甲○○從事業務之人，因業務上之過失致人於死，處有期徒刑壹年，緩刑伍年。
      事      實
一、甲○○以駕駛營業用大貨車載運砂石為業，為從事駕駛業務之人，於民國（下同
    ）八十七年十二月三十一日十四時四十分許，駕駛ＴＨ－四九五號大貨車，在雲
    林縣古坑鄉載運砂石後，沿台十七線公路往同縣台西鄉方向行駛，途經台十七線
    公路與同縣麥寮鄉○○路○○路口時，本應注意車前及兩側來車之動向，隨時保
    持可得煞停之準備，以避免危險發生，而依當時係白天、天氣良好，該交岔路口
    之四方視距無礙，並無不能注意之情事，詎竟於通過該交岔路口時，疏於注意其
    車旁有由許鎮吉騎乘ＶＯＯ－一九二號機車與之同向而行，致所駕駛之上開大貨
    車右後車輪不慎擦撞許鎮吉之機車，使許鎮吉人車倒地，立即遭甲○○之大貨車
    壓碾，許鎮吉因而受有各體腔破裂骨折等傷，當場休克死亡。甲○○於肇事後，
    非但未下車處理，瞭解情況，反駕車逃逸，至八十八年一月一日凌晨零時三十分
    許，始於其犯罪未被發覺前，向雲林縣警察局台西分局麥寮分駐所警員自首，而
    接受裁判。
二、案經甲○○向雲林縣警察局台西分局麥寮分駐所自首及報請台灣雲林地方法院檢
    察署檢察官相驗後，自動檢舉偵查起訴。
      理      由
一、訊據被告甲○○（下稱被告）對其係營業大貨車司機，於前述時、地，駕駛上開
    車輛肇事之事實雖不諱言，然矢口否認有過失之犯行，辯稱當時伊於紅燈過後剛
    起步，並沒有看到被害人之機車，亦不知車禍係如何發生，本件可能係死者從岔
    路闖紅燈垂直駛出從後面撞上伊之大貨車，伊並無過失云云。
二、經查本件車禍發生時，除被告自承渠之大貨車係沿台十七線公路由東向西行駛於
    外側道路外，現場並無其他目擊證人，被告復供稱渠至前揭交岔路口時並未看到
    被害人之機車，則被告辯稱本件係被害人闖紅燈垂直自光復路駛出從後面撞上伊
    之大貨車云云，要屬其個人推測之詞，並無任何實據以證之。又本件車禍之撞擊
    地點係在東向西之台十七線公路外側與南北向之光復路中央之交岔路口處，此有
    道路交通事故調查報告表之現場圖附卷可稽，依肇事後機車係倒在台十七線公路
    之外側車道與光復路中央雙黃線向路口沿伸處，而非倒臥在光復路北向南之車道
    上，則被害人之機車於車禍發生前沿光復路由北向南直行之機率不大，且依前揭
    車禍撞擊點之位置係位於交岔路口中央近台十七線公路外側車道，並非在光復路
    右轉台十七線公路之附近，則公訴人謂被害人當時係由光復路欲行右轉台十七線
    公路，亦屬無稽。參以被害人許鎮吉係經撞擊後搖擺迴旋倒地，並非直接後倒，
    被害人當時並非正面撞及被告之大貨車，而係遭大貨車右側擦撞，因而迴旋倒地
    ，並因身體倒向路面而為被告之大貨車輾過（附於警卷之照片 (一)參照），堪
    認車禍發生之前被害人許鎮吉所騎乘之機車已與被告之大貨車同向而行，僅被告
    輕忽而未加以注意而已。
三、按汽車行駛時，駕駛人應注意車前狀況及兩車併行之間隔，並隨時採取必要之安
    全措施，道路交通安全規則第九十四條第三項定有明文。被告係平日以駕駛營業
    用大貨車載運砂石為業，對於上開交通安全規則當知之甚稔，然其於駕駛前揭大
    貨車時，因未保持高度警覺而輕忽右側被害人機車之存在，致未保持安全之間隔
    ，而台十七線公路與光復路交叉口之空間、視野均極寬廣（參見道路交通事故調
    查報告表及照片），被告所駕駛之大貨車車高有２．８３５公尺（有車籍資料在
    卷可稽），駕駛座居高臨下，依當時天晴無其他障礙物，其對於車前及兩側來車
    之動向並無不能注意之情事，竟於駕駛至前揭路口時未發現同向並行之被害人機
    車，致與之擦撞並進而將之壓碾而過，其當時確有未注意車前及兩側並行人車動
    向之疏忽，致未隨時採取必要之安全間隔而肇事，其於檢察官偵訊中亦坦承確有
    未注意路況之過失（見八十八年度相字第三八號卷第二十二頁背面），被告於本
    院審理中否認過失，要屬卸責之詞，不足採信。又被害人許鎮吉因本件車禍而當
    場死亡之事實，迭經承辦員警至現場測繪、調查及檢察官督同法醫師相驗屬實，
    並制有勘驗筆錄、死亡證明書、驗斷書、道路交通事故調查報告表各一份、照片
    十九幀等物在卷可資佐證。而被告之過失行為與被害人之死亡顯有相當因果關係
    ，是被告之過失犯行已堪認定，應依法予以論科。至被告雖另辯稱：伊因車子差
    速器故障，會有不正常震動，所以並不知有發生車禍，係欲駕車返回住處，於洗
    車時，始發現車輪有血跡，才前往自首，伊並非故意逃逸云云，其聲請傳喚之證
    人即當時將被告車輛駛回警局之林振華亦到庭證稱被告車輛差速器確有故障，車
    子在行駛時會有「隆隆」的聲音，並有點會跳等情，然林振華亦同時指出【如果
    有不一樣的聲音，應該可以感覺到】（見本院前審八十八年八月三日訊問筆錄）
    ，而衡之肇事車輛為被告素常行駛之車輛，縱差速器有故障，被告對其習性理應
    知之甚稔，何況被害人之頭顱、機車前頭均遭輾過，衡諸常情，被告在壓碾被害
    人時，被害人之身軀及機車車身之高度，當與路中之石頭及蟻螻之厚度有別，則
    車身在壓碾身軀及機車時，汽車輪胎必然有起伏、震盪之異狀，被告又焉有不知
    已肇事輾過人體、物品（機車）之理？又被告於肇事後，駕車返回住處後，方由
    蕭勝旗陪同至雲林縣警察局台西分局麥寮分駐所報案一節，已據被告供明在卷，
    核與證人即承辦之員警陳泰山、陳勝義結證及蕭勝旗於警訊中證述情節大致相符
    ，則若被告果真不知有於上開時、地肇事，其焉有於發現車輪有血後，即知應向
    承辦本案之麥寮分駐所自首之理；況縱其確於當日十六時許才發現肇禍，則為何
    拖延至次日凌晨始去自首，顯見其當時內心之猶豫，要非自始即不知肇事甚明，
    其有肇事後駛離現場之事實，實堪認定。
四、查被告以駕駛營業用大貨車載運砂石為業，為從事駕駛業務之人，其駕車肇事致
    人於死，核其所為，係犯刑法第二百七十六條第二項之業務過失致死罪。被告於
    犯罪未發覺前，向台西分局麥寮分駐所員警自首而接受裁判，此業經員警陳泰山
    、陳勝義結證在案，復有雲林縣警察局台西分局麥寮分駐所警員偵查報告一紙在
    卷可參，應依刑法第六十二條前段自首之規定減輕其刑。
五、原審以被告罪證明確，而予以論罪科刑，固非無見，惟其認定被害人當時係由光
    復路欲行右轉台十七線公路始遭被告之大貨車擦撞倒地之事實，則乏實據，被告
    上訴意旨否認過失，雖無可取，然原判決既有事實認定之錯誤，即屬無法維持，
    應由本院予以撤銷改判。爰審酌被告犯罪之動機、目的、手段、所受之刺激、智
    識程度，並無前科，品行尚稱良好，其平日係以駕駛營業大貨車為業，原應本諸
    戒慎恐懼之態度，細心操控此種高危險性之交通工具，始不致威脅一般人民行之
    安全，然其竟態度輕忽而莽撞肇禍，致死者枉死輪下，肇事後，且未立即下車料
    理善後，以告慰死者在天之靈，反逃逸現場，任令死者曝屍街衢，情節非輕，惟
    其於未有目擊證人之情況下自首接受裁判，並迅速與被害人家屬達成民事和解，
    賠償其損害，較諸其他肇事逃逸者，其確有悔悟彌補之心，原判決所指被告此種
    駕駛營業大貨車（砂石車）肇禍致人於死之慘事，在吾人現時之社會中時有所聞
    ，而自其等所駕之車輛以觀，係極危險性之交通工具，自應要求駕駛人應提高注
    意義務，並加重其肇事之責任，否則無異放任其等持兇器在鬧市中揮舞，吾國司
    法實應對此類犯罪嚴加重懲，以喚醒人民尊重生命之良知，所見固甚正確，惟本
    件係偶發之過失犯，被告駕駛大貨車於本件有據者僅為甫綠燈起步而不知警戒他
    方，並非橫衝直撞而不知節制，扣除應予懲處之疏忽，原無惡性可言，又其於犯
    罪後已和被害人家屬和解等一切情狀，而量處被告有期徒刑一年，以示懲儆。又
    被告從未有犯罪紀錄，未曾受有期徒刑以上刑之宣告，有臺灣高等法院被告全國
    前案紀錄表在卷可稽，其因本件偶發之過失而罹刑章，經此四年餘之偵審程序教
    訓，已足收警惕之效，信無再犯之虞，本院認前揭所宣告之刑暫無執行之必要，
    爰併宣告緩刑伍年，以啟自新。
六、又公訴意旨認被告肇事後未即將被害人送醫救治，反將被害人遺棄現場，因認被
    告另涉有刑法第二百九十四條第一項之遺棄罪嫌等語。然觀諸刑法第二百九十四
    條第一項遺棄罪之構成要件，乃以「對於無自救之力之人」為遺棄行為始足成立
    ，惟查諸被害人於案發時係頭部遭被告駕車壓碾，致受有頭蓋骨受有粉碎性骨折
    、腦內溶液物四溢等致命傷，有上開驗斷書及被害人之照片在卷可參，故依法醫
    師之研判，被害人應於案發時即已死亡（見上述驗斷書之死亡日期欄），則被害
    人係當場死亡，自與前述法條所示之無自救力之人有異，是公訴人此部分之起訴
    顯不成立，然公訴意旨認此部分與上揭論罪科刑之業務過失致人於死罪間，有方
    法結果之牽連關係，屬裁判上一罪，爰不另為無罪之諭知。又現行刑法第一百八
    十五條第四項雖規定「駕駛動力交通工具肇事，致人死傷而逃逸者，可處六月以
    上五年以下有期徒刑」，然此規定係於八十八年四月二十三日，本件車禍發生（
    八十七年十二月三十一日）後始公佈施行，依刑法第一條「行為之處罰，以行為
    時之法律有明文規定者為限」之規定，對被告肇事逃逸部份不另論罪科刑，均併
    此敘明。
據上論斷，應依刑事訴訟法第三百六十九條第一項前段、第三百六十四條、第二百九
十九條第一項前段，刑法第二百七十六條第二項、第六十二條前段、第七十四條第一
款，罰金罰鍰提高標準條例第一條前段，判決如主文。
本案經檢察官王碧霞到庭執行職務。
中    華    民    國      九十二      年      五      月      六        日
                                  臺灣高等法院臺南分院刑事第三庭
                                      審判長法官  黃    崑    宗
                                            法官  林    勝    木
                                            法官  葉    居    正
右正本證明與原本無異。
如不服本判決，應於判決送達後十日內向本院提出上訴狀，其未敘述理由者並應於提
出上訴狀後十日內向本院補提理由書（應附繕本)。
                                      法院書記官  陳    嘉    琍
中    華    民    國      九十二      年      五      月      七        日
附錄法條：
刑法第二百七十六條第二項：從事業務之人，因業務上之過失犯前項之罪者，處五年
                          以下有期徒刑或拘役，得併科三千元以下罰金。


司法院資訊處製作；財團法人民間司法改革基金會備份。
